臺灣臺中地方法院民事判決　九十三年度訴字第一九０四號
　　原　　　告　甲○○
　　被　　　告　乙○○
右被告因侵占刑事案件，原告提出附帶民事訴訟請求損害賠償事件（九十三年度附民
字第二一０號），經刑事庭裁定移送前來，本院於民國九十三年十一月十二日言詞辯
論終結，判決如左：
    主    文
被告應給付原告新台幣壹佰貳拾陸萬伍仟壹佰貳拾玖元，及自民國八十七年七月十日
起，至清償日止，按年息百分之五計算之利息。
訴訟費用由被告負擔。
本判決於原告以新台幣肆拾貳萬貳仟元為被告供擔保後，得假執行；被告如以新台幣
壹佰貳拾陸萬伍仟壹佰貳拾玖元，為原告預供擔保，得免為假執行。
    事實及理由
壹、程序部分：按訴狀送達後，原告不得將原訴變更或追加他訴。但請求之基礎事實
    同一者、擴張或減縮應受判決事項之聲明者，不在此限；又被告於訴之變更或追
    加無異議，而為本案之言詞辯論者，視為同意變更或追加，民事訴訟法第二百五
    十五條第一項第二款、第三款、第二項定有明文。本件原告基於侵權行為損害賠
    償請求權，將原起訴聲明：被告應給付原告新台幣（下同）一百二十六萬零八百
    九十八元，及自八十七年七月十日起，至清償日止，按年利率百分之五計算之利
    息，擴張為：被告應給付原告一百二十六萬五千一百二十九元，及自八十七年七
    月十日起，至清償日止，按年利率百分之五計算之利息，核係基於同一基礎事實
    ，為擴張應受判決事項之聲明，被告到庭未曾異議而為辯論，依首揭規定，自應
    准許之，併此敘明。
貳、實體部分：
一、原告起訴主張：被告於民國（下同）八十七年間起，擔任「廖福利、合盛季、復
    興季」祭祀公業（以下簡稱系爭祭祀公業）之管理人，為從事業務之人。嗣於八
    十七年五月十二日，台中市政府公告徵收登記於上開祭祀公業名下，坐落於台中
    市西屯區○○○段一六五三之一、一六五七之六、一六五九之一、一六五七之一
    、一六五三之三等五筆土地，並發放徵收補償金一千五百零七萬九千三百三十五
    元，被告以上開祭祀公業管理人名義領取前開補償款後，並未依祭祀公業清理要
    點之規定，召開派下員會議以報告土地資產遭徵收後所得補償金款項明細，及依
    該公業規約所定「分配比率」辦理補償金分配予各派下員，竟意圖為自己不法所
    有，將該筆款項全數侵占入己，於八十七年六月二十三日存入自己於台中三信商
    業銀行西屯分行00000000號帳戶內，且將之花用一空。又前開補償金一
    千五百零七萬九千三百三十五元，原告依派下權比例而得請求分配款項為一百二
    十六萬五千一百二十九元，依系爭祭祀公業慣例系爭款項應於八十七年七月十日
    以前完成分配，是被告侵占款項致原告派下權受有損害，爰依侵權行為之法律關
    係，請求被告給付等語。並聲明：（一）被告應給付原告一百二十六萬五千一百
    二十九元，及自八十七年七月十日起，至清償日止，按年利率百分之五計算之利
    息；（二）願供擔保請准宣告假執行。
二、被告則以：被告所領之補償款，均用於向訴外人櫻花建設股份有限公司（下簡稱
    櫻花建設公司）及池榮森，追討廖寬仁、廖心婦、廖天盛、廖天遠、廖天來名下
    共有土地即坐落台中市○○區○○段第二二八三、二二八三之二、二二八四、二
    二八四之三地號之訴訟費用，被告未侵占入己。且依規約第七條，本件補償款欲
    分配之比例，既未得各派下員間達成協議，自不得依原告之主張進行分配。原告
    所主張分派之比例不正確。被告為原告追討共有土地所生之費用，被告主張與原
    告主張之金額抵銷等語置辯。並聲明原告之訴及假執行之聲請駁回，如受不利益
    之判決，願供擔保請准宣告免為假執行。
三、兩造經協議整理爭點及簡化如下：
      不爭執事實：
（一）被告於本院九十三年度易字第一三六九號業務侵占案件，經刑事庭認定：被告
      於八十七年間起，擔任「廖福利、合盛季、復興季」祭祀公業之管理人，為從
      事業務之人。嗣於八十七年五月十二日，台中市政府公告徵收登記於上開祭祀
      公業名下，位於台中市西屯區○○○段一六五三之一、一六五七之六、一六五
      九之一、一六五七之一、一六五三之三等五筆土地，並發放徵收補償金一千五
      百零七萬九千三百三十五元，被告以上開祭祀公業管理人名義領取前開款項之
      後，並未依祭祀公業清理要點之規定，召開派下員會議以報告土地資產遭徵收
      後所得補償金款項明細，及依該公業規約所定「分配比率」辦理補償金分配予
      各派下員，竟意圖為自己不法所有，將該筆款項全數侵占入己，於八十七年六
      月二十三日存入自己於台中三信商業銀行西屯分行00000000號帳戶內
      ，且將之花用一空之事實。
（二）原告甲○○為「廖福利、合盛季、復興季」祭祀公業之派下員，可分派之派下
      權比例為百分之八點三六一七六。
      爭執事實：
（一）被告是否有刑事庭所認定之業務侵占犯行？
（二）系爭補償款，原告得否請求分派？如可分派之金額為何？
（三）如原告確受有侵害，被告有無債權可為抵銷？
四、得心證之理由：
（一）本件原告主張其為祭祀公業「廖福利、合盛季、復興季」之派下員，而被告為
      前開祭祀公業管理人，於八十七年五月十二日，台中市政府公告徵收登記於上
      開祭祀公業名下，位於台中市西屯區○○○段一六五三之一、一六五七之六、
      一六五九之一、一六五七之一、一六五三之三等五筆土地，並發放徵收補償金
      一千五百零七萬九千三百三十五元，被告以上開祭祀公業管理人名義領取前開
      款項之後，並未依祭祀公業清理要點之規定，召開派下員會議以報告土地資產
      遭徵收後所得補償金款項明細，及依該公業規約所定「分配比率」辦理補償金
      分配予各派下員，竟於八十七年六月二十三日，將該筆款項全數存入自己於台
      中三信商業銀行西屯分行00000000號帳戶內，且將之花用一空之事實
      ，為兩造所不爭執，並有原告所提台中市政府八九府地用字第０六四七二號函
      一份、台中市政府所函送之徵收土地地價及地上物補償費清冊各一份在卷可稽
      ，及被告所提上開祭祀公業沿革、派下員名冊、家普各一份在卷可參；經本院
      調閱本院九十三年度易字第一三六九號業務侵占刑事卷宗，被告所領取之上開
      補償金確實存入其於臺中三信商業銀行西屯分行00000000號私人帳戶
      內，且經被告提領花用一空等情，亦有上開帳戶之交易明細表一份可資佐證，
      雖被告辯稱：該徵收補償金用於廖以冶祭祀公業之另案訴訟案件云云，惟查，
      廖以冶祭祀公業與本件「廖福利、合盛季、復興季」祭祀公業二者不同，被告
      自無權將本件「廖福利、合盛季、復興季」祭祀公業所有之徵收補償金，自行
      挪用他處；且查，被告雖提出明細表抗辯：其所領之系爭補償款，均用其他祭
      祀公業之訴訟中，惟被告之明細表所記內容，業為原告所否認，而被告就其確
      有明細表之支出，復未能提出確切之證據以資佐證，是被告此部分之抗辯，自
      無可採。被告為系爭祭祀公業之管理人，其為祭祀公業領取補償款，明知該補
      償款為全體派下員所共同公有，應將該款項設定特定帳戶存放，並依規約向全
      體派下員報告領取狀況，且將該補償款分配予派下員，惟被告竟未將領取款項
      之實情，報告全體派下員，反將該補償款於八十七年六月二十三日存入私人帳
      戶，事後並將之花用盡，顯見被告確係意圖為自己不法所有，而侵占本件業務
      上持有之款項，應屬無疑，且原告之派下權，因被告前揭業務侵占犯行而受有
      侵害，應堪予認定，被告否認有侵占犯行，顯係事後卸責之詞，委無可採。
（二）按因故意或過失不法侵害他人之權利者，負損害賠償責任。故意以背於善良風
      俗之方法加損害於他人者亦同；因回復原狀而應給付金錢者，自損害發生時起
      ，加給利息。民法第一百八十四條第一項、第二百一十三條第二項，分別定有
      明文。再按祭祀公業之派下係以祭祀享祀者為目的之祭祀團體之構成員，所謂
      派下權，即係該構成員居於派下員之地位所可得享有之權利之總稱，除具有家
      族團體之色彩，亦具財產權之性質。系爭祭祀公業之祀產，為政府徵收而領得
      之補償金，固仍屬派下全體所公同共有，必待全體派下員同意分配該補償金予
      全體派下，始發生消滅共有關係之效果，惟該補償款本為原告及其他派下所公
      同共有，原告基於派下員比例就該等補償本有分配之期待權利存在，今該補償
      款遭被告侵占入己花用畢，原告已無從就該補償款享受基於派下權所衍生之權
      利，是被告有侵害原告之派下員權利，應屬無疑。又原告主張其就系爭祭祀公
      業之派下權比例為百分之八點三六一七六，即原告基於派下權，就前述補償款
      有上開比例之分配期待請求權存在，此為被告所不爭執，並有原告所提分配表
      比例表一份在卷可參，是原告主張其就前述一千五百零七萬九千三百三十五元
      補償金，依派下權之分配表比例，本有一百二十六萬五千一百二十九元（即
      00000000元x0.0000000）之公同共有財產分配期待權存在，應屬可採，惟系爭
      補償款於八十七年六月二十三日，為被告故意侵占花用完畢，原告基於派下權
      得對系爭補償款主張之權利，確遭被告以背於善良風俗之方法損害，而其受侵
      害之數額，為一百二十六萬五千一百二十九元，應可認定，是原告主張其因被
      告前述侵占行為，而受有一百二十六萬五千一百二十九元之損害，被告應負損
      害賠償責任，並自八十七年七月十日起給付利息，應屬可採。被告辯稱：系爭
      補償款未經派下全體同意分配，原告未受侵害，自無可採。
（三）另被告復辯稱：就其向櫻花建設公司等人進行民事訴訟、刑事訴訟、行政訴訟
      等相關費用，原告就應負擔之比例金額，被告得對原告上開主張之權利為抵銷
      抗辯云云，然被告上開抗辯，業為原告所否認，而被告就其確有上開費用支出
      一節，復未舉出確切之證據以資證明，況被告所提出附卷之委任書，僅載明原
      告及其他委任人，委任被告就其等繼承坐落台中市○○區○○段二二八三、二
      二八三之一、二二八三之二、二二八四、二二八四之二、二二八四之三地號土
      地，「辦理繼承事宜」及「土地出售事宜」，並無被告所抗辯提起訴訟之事項
      ，被告抗辯其對櫻花建設公司等人所提之訴訟費用支出，原告應負擔一部分，
      尚無可採；再者，故意侵權行為而負擔之債務，其債務人不得主張抵銷。民法
      第三百三十九條定有明文。按本件被告係因侵權行為而對原告負有債務，依法
      即不得主張抵銷，被告所為抵銷抗辯之債權縱使存在，亦不得對原告為抵銷抗
      辯，是被告所為抵銷抗辯，並無理由。
五、綜上所述，原告依上開民法第一百八十四條第一項侵權行為損害賠償請求權之規
    定，請求被告賠償一百二十六萬五千一百二十九元，及自八十七年七月十日起，
    至清償日止，按年息百分之五計算之利息，為有理由，應予准許。
六、本案事證已臻明確，兩造其餘攻擊防禦方法及舉證，經審酌後於判決結果不生影
    響毋庸逐一論列，附此敘明。
七、本判決原告及被告均陳明願供擔保，請准宣告假執行及免為假執行之宣告，經核
    無不符，爰酌定相當擔保金，併准許之。
八、訴訟費用負擔及假執行宣告之依據：民事訴訟法第七十八條、第三百九十條、第
    三百九十二條第二項、第三項。
中　　　華　　　民　　　國　　九十三　　年　　　十二　　月　　　三　　　日
　　　　　　　　　　　　　　　　　臺灣臺中地方法院民事第三庭
~B法      官  王金洲
右為正本，係照原本作成。
如對本判決上訴，須於判決送達後二十日內向本院提出上訴狀（須附繕本）。
中　　　華　　　民　　　國　　 九十三　 年　　　十二　　月　　　三　　　日
~B法院書記官
